ACORDAO-COMPLETO-2580228

ACÓRDÃO 757/2023 ATA 15/2023 - PLENÁRIO

VISTOS, relatados e discutidos estes autos de tomada de contas especial, em que se aprecia recurso de revisão interposto por José Waldoli Filgueira Valente contra o Acórdão 12135/2021-TCU-Primeira Câmara, por meio do qual este Tribunal julgou irregulares as contas dos responsáveis, com condenação em débito e aplicação de multa individual, em razão da não comprovação da regular aplicação de recursos federais repassados mediante o Convênio 700.965/2011, celebrado pelo Fundo Nacional de Desenvolvimento da Educação - FNDE com o Município de Cametá/PA,	
ACORDAM os Ministros do Tribunal de Contas da União, reunidos em sessão do Plenário, diante das razões expostas pelo relator, em:
9.1. nos termos dos arts. 32, inciso III e 35, da Lei 8.443/1992, conhecer do presente recurso de revisão, e, no mérito, dar-lhe provimento, para:
9.1.1. tornar insubsistente o item 9.1 do acórdão recorrido; 
9.1.2. afastar, em relação ao responsável José Waldoli Filgueira Valente, a aplicação da multa imposta pelo item 9.4 do acórdão recorrido;
9.2. julgar regulares com ressalva as contas do responsável José Waldoli Filgueira Valente, com fundamento no art. 1º, inciso I, no art. 16, inciso II, e art. 23, inciso II, todos da Lei 8.443/1992, dando-lhe quitação;
9.3. dar ciência desta deliberação ao recorrente, ao Fundo Nacional de Desenvolvimento da Educação - FNDE, à Procuradoria da República no Estado do Pará e demais interessados no processo, informando que o teor integral das peças que o integram poderá ser obtido no endereço eletrônico www.tcu.gov.br/acordaos.

Recurso de revisão interposto contra acórdão que julgou irregulares as contas do recorrente, condenou-o em débito e aplicou-lhe multa, em razão da omissão no dever de prestar contas dos recursos do Fundo Nacional Desenvolvimento da Educação transferidos ao município.

Prefeitura Municipal de Cametá - PA.

3. Recorrente: José Waldoli Filgueira Valente (XXX.146.732-XX).

13.1. Ministros presentes: Bruno Dantas (Presidente), Walton Alencar Rodrigues, Vital do Rêgo, Jorge Oliveira, Antonio Anastasia (Relator) e Jhonatan de Jesus.
13.2. Ministros-Substitutos convocados: Augusto Sherman Cavalcanti e Marcos Bemquerer Costa.

ANTONIO ANASTASIA

Ministro-Substituto Augusto Sherman Cavalcanti.

Trata-se de recurso de revisão interposto por José Waldoli Filgueira Valente, ex-prefeito do município de Cametá-PA (gestões 2009-2012 e 2017-2020) , em face do Acórdão 12135/2021-TCU-Primeira Câmara (Rel. Min. Benjamin Zymler) , proferido em apreciação de tomada de contas especial instaurada pelo Fundo Nacional de Desenvolvimento da Educação - FNDE em razão da não comprovação da regular aplicação de recursos federais repassados mediante convênio celebrado com o Município de Cametá/PA, para aquisição de mobiliário e equipamentos para as escolas de educação infantil da localidade.
2.	Reproduzo, a seguir, a instrução produzida no âmbito da Unidade de Auditoria Especializada em Recursos - AudRecursos (peça 154) , que contou com a anuência do diretor da unidade (peça 155) :
INTRODUÇÃO
	Trata-se de recurso de revisão interposto por José Waldoli Filgueira Valente, ex-prefeito municipal nas gestões de 2009 a 2012 e 2017 a 2020 (peças 119-138) , contra o Acórdão 12135/2021-TCU-Primeira Câmara, de relatoria do Ministro Benjamin Zymler (peça 66) , retificado por erro material no Acórdão 4511/2022-TCU-Primeira Câmara, de relatoria do Ministro Jorge Oliveira (peça 104) , transcrito na íntegra abaixo: 
9. Acórdão:
VISTOS, relatados e discutidos estes autos de tomada de contas especial instaurada em razão da não comprovação da regular aplicação de recursos federais repassados mediante convênio,
ACORDAM os Ministros do Tribunal de Contas da União, reunidos em sessão da Primeira Câmara, ante as razões expostas pelo Relator, em: 
9.1. julgar irregulares as contas do sr. José Waldoli Filgueira Valente, condenando-o ao pagamento das quantias abaixo relacionadas, com a incidência dos devidos encargos legais, calculados a partir das datas correspondentes até a do efetivo recolhimento, na forma da legislação em vigor, nos termos dos arts. 1°, inciso I, 16, inciso III, alíneas "a" e "c", 19 e 23, inciso III, da Lei 8.443/1992: 
	Data
	Valor (R$) 
	Natureza

	28/12/2012
	3.400,00
	Débito

	28/12/2012
	3.300,00
	Débito

	28/12/2012
	2.200,00
	Débito

	31/12/2012
	1.400,00
	Débito

	31/12/2012
	8.500,00
	Débito

	17/9/2020
	366,85
	Crédito

9.2. julgar irregulares as contas do sr. Iracy de Freitas Nunes, condenando-o ao pagamento da quantia abaixo relacionada, com a incidência dos devidos encargos legais, calculados a partir das datas correspondentes até a do efetivo recolhimento, na forma da legislação em vigor, nos termos dos arts. 1°, inciso I, 16, inciso III, alínea "c", 19 e 23, inciso III, da Lei 8.443/1992: 
	Data
	Valor (R$) 

	2/10/2013 
	60.400,00

9.3. fixar o prazo de 15 (quinze) dias, a contar das datas das notificações, para que os responsável de que tratam os subintes 9.1. e 9.2. deste acórdão comprovem, perante o Tribunal, o recolhimento das referidas quantias aos cofres do Fundo Nacional de Desenvolvimento da Educação nos termos do art. 23, inciso III, alínea "a", da Lei 8.443/1992 c/c o art. 214, inciso III, alínea "a", do Regimento Interno do TCU (RI/TCU) ; 
9.4. aplicar aos responsáveis abaixo arrolados a pena de multa prevista no art. 57 da Lei 8.443/1992, de acordo com o valor indicado:
	Responsável 
	Valor (R$) 

	Iracy de Freitas Nunes 
	47.000,00

	José Waldoli Filgueira Valente
	3.000,00

9.5. fixar o prazo de 15 (quinze) dias, a contar da data das notificações, para que os responsáveis de que trata o subitem anterior comprovem, perante o Tribunal (arts. 214, inciso III, alínea "a", e 269 do RI/TCU) , o recolhimento das referidas quantias aos cofres do Tesouro Nacional, atualizadas monetariamente, quando pagas após seu vencimento, desde a data de prolação deste acórdão até a do efetivo recolhimento, na forma da legislação em vigor; 
9.6. autorizar a cobrança judicial das dívidas, caso não atendidas as notificações, nos termos do art. 28, inciso II, da Lei 8.443/1992; 
9.7. dar ciência deste acórdão à Procuradoria da República no Estado do Pará, nos termos do art. 16, § 3º, da Lei 8.443/1992.
HISTÓRICO 	
2.	Esta tomada de contas especial foi instaurada em razão de irregularidades na aplicação dos recursos federais repassados por força do convênio 700.965/2011, celebrado entre o Fundo Nacional de Desenvolvimento da Educação (FNDE) e o Município de Cametá/PA. 
3.	Do valor de R$ 102.261,18 do convênio, R$ 101.238,57 seria à conta do concedente e R$ 1.022,61 referentes à contrapartida. O objeto ajustado foi a aquisição de mobiliário e equipamentos padronizados para equipar as escolas de educação infantil do Programa Nacional de Reestruturação e Aparelhagem da Rede Escolar Pública de Educação Infantil - Proinfância, com vigência estipulada para o período de 23/12/2011 a 17/10/2013 (peça 6) . 
4. 	Caracterizada a omissão no dever de prestar contas, foi promovida a oitiva dos ex-prefeitos municipais, Srs. José Waldoli Filgueira Valente (gestões de 2009 a 2012 e 2017 a 2020) e Iracy de Freitas Nunes (gestão de 2013 a 2016) . 
5.	O Sr. Iracy foi instado a se manifestar pela omissão no dever de prestar contas e por não ter comprovado a regular aplicação dos recursos por ele geridos no valor de R$ 60.400,00 (peça 43) . Já o Sr. José Waldoli foi citado por não ter comprovado a regular aplicação de R$ 40.838,57 retirados da conta específica em 17/1/2012. 
6.	O silêncio do Sr. Iracy caracterizou sua revelia. Os argumentos do Sr. José Waldoli resumiram-se, em essência, no seguinte: o prazo para a prestação de contas venceu na gestão sucessora; houve a prescrição da pretensão punitiva; somente geriu R$ 18.800,00, pois, ao final de seu mandato, havia um saldo de R$ 86.334,94 na conta específica.
7.	As seguintes conclusões da unidade técnica e do MPTCU foram acolhidas pelo Tribunal no Acórdão 12135/2021-TCU-Primeira Câmara (peças 66-68) :
7.1. O Sr. José Waldoli Filgueira Valente deveria ter suas contas julgadas irregulares com a condenação em débito pelos valores por ele geridos (R$ 18.800,00) e cuja regular aplicação não foi demonstrada, além de sofrer a sanção prevista no art. 57 da Lei 8.443/1992.
7.2. O Sr. Iracy de Freitas Nunes deveria ter suas contas julgadas irregulares com a condenação em débito pelos valores objeto da citação, além da sanção do art. 57 da Lei 8.443/1992.
8.	O Ministro-relator Benjamin Zymler apontou a inocorrência da prescrição punitiva e de ressarcimento quinquenal, prevista na Lei 9.873/1999 (peça 67) . 
9.	 O recurso de reconsideração do Sr. José Waldoli Filgueira Valente (peça 85) não foi acolhido pelo Tribunal, nos termos do Acórdão 4511/2022-TCU-Primeira Câmara (peça 104) .
10. Passa-se ao exame do recurso de revisão.
EXAME DE ADMISSIBILIDADE
11. O Ministro-relator Antonio Anastasia conheceu o recurso, sem atribuição de efeito suspensivo (peça 144) .
EXAME DE MÉRITO
12. Constitui objeto desta análise definir se há:
12.1. 	Prescrição da pretensão punitiva e de ressarcimento, à luz da Resolução-TCU 344/2022.
12.2.	Elementos suficientes para afastar o débito atribuído ao recorrente. 
Análise da prescrição à luz da Resolução-TCU 344, de 11/10/2022
13. O prazo para prescrição começou a contar da data subsequente em que as contas deveriam ter sido prestadas, que foi o dia 17/12/2013 (peça 11) , nos termos do art. 4º, inciso I, da Resolução TCU 344/2022.
14. A prescrição foi interrompida nas seguintes datas, conforme as causas elencadas noart. 5º da Resolução TCU 344/2022:
a) emissão do Ofício nº 1440E/2015 em 26/1/2015 (peça 11) ;
b) recebimento do Ofício nº 1440E/2015 em 30/3/2017 pelo responsável (peça 12) ;
c) emissão da Informação n° 2910 /2018 em 27/04/2018 (peça 10) ;
d) emissão do Relatório de TCE nº 734/2018 em 09/01/2019 (peça 20) ;
e) emissão do Parecer nº 668/2019 em 22/02/2019 (peça 18) ;
f) emissão do Relatório de Auditoria n° 748/2019 em 05/07/2019 (peça 21) ; 
g) emissão de instruções da SecexTCE em 29/8/2019, 23/6/2020 e 30/3/2021 (peças 27, 44 e 62) ;
h) emissão do Acórdão 12135/2021-TCU-Primeira Câmara em 31/8/2021 (peça 66) ;
15. Entre essas datas não houve o transcurso do prazo quinquenal de prescrição (art. 2º da Resolução TCU 344/2022) . Da mesma forma, não houve a paralisação processual por mais de três anos, o que levaria à caracterização da prescrição intercorrente (art. 8º da Resolução TCU 344/2022) . 
16. Entende-se, assim, demonstrada a inocorrência da prescrição.
Breve histórico sobre a responsabilização do Sr. José Waldoli Filgueira Valente 
17. O Sr. José Waldoli Filgueira Valente foi citado pelos seguintes motivos (peças 44, 51 e 52) :
Irregularidade: não comprovação da boa e regular aplicação dos recursos federais repassados ao município de Cametá - PA, em face da omissão no dever de prestar contas dos valores transferidos no âmbito do Convênio 700965/2011, registro Siafi 669017 (peça 6) , firmado entre o Fundo Nacional de Desenvolvimento da Educação (FNDE) e o município de Cametá - PA, e que tinha por objeto a aquisição de mobiliário e equipamentos padronizados para equipar as escolas de educação infantil do programa nacional de reestruturação e aparelhagem da rede escolar publica de educação infantil - Proinfância, no âmbito do plano de desenvolvimento da educação - PDE, instituído pelo Decreto n. 6.094, de 24 de abril de 2007, no período de 23/12/2011 a 31/12/2012, cujo prazo para apresentação da prestação de contas encerrou-se em 16/12/2013
Ocorrência         Valor histórico (R$) 
17/1/2012                40.838,57
Evidências da irregularidade: Relatório do tomador de contas (peça 20) ; extratos bancários (peças 9 e 43) . 
Normas infringidas: art. 37, caput, c/c. o art. 70, parágrafo único, da Constituição da República Federativa do Brasil; art. 93, do Decreto-lei 200/1967; art. 66, do Decreto 93.872/1986. 
Cofre credor: Fundo Nacional de Desenvolvimento da Educação. 
Valor atualizado do débito (sem juros) em 23/6/2020: R$ 63.736,76 
Conduta de José Waldoli Filgueira Valente (CPF: XXX.146.732-XX) : não demonstrar a boa e regular aplicação dos valores recebidos por meio do Convênio 700965/2011, registro Siafi 669017 (peça 6) , firmado entre o Fundo Nacional de Desenvolvimento da Educação (FNDE) e o município de Cametá - PA, e que tinha por objeto a aquisição de mobiliário e equipamentos padronizados para equipar as escolas de educação infantil do programa nacional de reestruturação e aparelhagem da rede escolar publica de educação infantil - Proinfância, no âmbito do plano de desenvolvimento da educação - PDE, instituído pelo Decreto n. 6.094, de 24 de abril de 2007, no período de 23/12/2011 a 31/12/2012, cujo prazo para apresentação de prestação de contas encerrou-se em 16/12/2013. 
Nexo de causalidade: a conduta descrita impediu o estabelecimento do nexo causal entre as possíveis despesas efetuadas com os recursos recebidos, no âmbito do instrumento em questão, no período de 23/12/2011 a 31/12/2012. 
Culpabilidade: não há excludentes de ilicitude, de culpabilidade e de punibilidade; é razoável supor que o responsável tinha consciência da ilicitude de sua conduta; era exigível conduta diversa da praticada, qual seja, desincumbir-se do seu dever por meio da apresentação da prestação de contas no prazo e forma devidos.
18. A análise sobre a manifestação do responsável (peças 59 e 60) feita pela SecexTCE foi a seguinte (peça 62, p. 6-10) :
11. Inicia-se pelas alegações de defesa do Sr. José Waldoli Filgueira Valente, espraiadas em três arrazoados diversos. As considerações vertidas podem ser sintetizadas nos seguintes substratos:
[...]
11.7 Apresenta uma coleção de extratos bancários e lista pagamentos que efetuara em sua gestão, nominando os beneficiários (peça 59, p. 1; peça 60, p. 23) , nas datas de 28/12/2012 e 31/12/2012, conforme o quadro abaixo: 
	Data
	Valor (R$) 
	Beneficiário
	Agência
	Conta Corrente

	28/12/2012 
	3.400,00 
	C.Ribeiro 
	2946-8 
	12322-6

	28/12/2012 
	3.300,00 
	CM Alimentos 
	3702-8 
	33215-1

	28/12/2012 
	2.200,00 
	CM Alimentos 
	3702-8 
	33215-1

	31/12/2012 
	1.400,00 
	C.Ribeiro 
	2946-8 
	12322-6

	31/12/2012 
	8.500,00 
	CM Alimentos 
	3702-8 
	33215-1

	Total
	18.800,00
	
11.8 O saldo dos recursos, no valor de R$ 86.334,94, teria ficado em conta corrente e gasto na gestão seguinte, conforme os extratos que acostava (peça 60) .
Análise 
12. Ingressando na análise dos argumentos de defesa manejados, a alegação de ilegitimidade passiva é completamente desarrazoada. Na medida em que geriu verbas do convênio em tela, ordenando despesas, no exercício do mandato eleitoral municipal, necessariamente responde por sua execução irregular, comprovada ou pressuposta, no quinhão pertinente ao seu período de gestão. 
13. No que se refere à prescrição, na conformação hodiernamente adotada na jurisprudência do TCU, não se admite a prescrição ressarcitória do dano ao erário, mas tão somente a pretensão punitiva, cujo prazo segue a regra geral do Direito Civil (art. 205 do Código Civil) , de natureza decenal, com possibilidade de interrupção, por uma única vez. 
14. Já no tocante ao entendimento proferido pelo Supremo Tribunal Federal, no julgamento recente do RE 636.886 (tema 899) , a respeito da prescritibilidade da pretensão de ressarcimento ao erário com base em decisão de tribunal de contas, cabe assinalar que a decisão do STF alcança tão somente a fase judicial de execução do título extrajudicial, não atingindo os processos de controle externo em trâmite no TCU, conforme orientação sufragada pelo Acórdão 6589/2020-TCU-Segunda Câmara, da relatoria do Ministro Raimundo Carreiro. Aliás, da ementa do julgado do STF constou que: "A pretensão de ressarcimento ao erário em face de agentes públicos reconhecida em acórdão de Tribunal de Contas prescreve na forma da Lei 6.830/1980 (Lei de Execução Fiscal) ". Portanto, ressalvada eventual inflexão de entendimento da Suprema Corte neste particular, até o trânsito em julgado do acórdão condenatório do TCU, permanece imprescritível a pretensão de ressarcimento ao erário decorrente da instauração da tomada de contas especial, conforme Enunciado da Súmula 282 do TCU ("As ações de ressarcimento movidas pelo Estado contra os agentes causadores de danos ao erário são imprescritíveis) . 
15. As contas somente são consideradas iliquidáveis, na forma do art. 20 da lei 8.443/92, quando se caracterizar "caso fortuito ou de força maior, comprovadamente alheio à vontade do responsável, tornar materialmente impossível o julgamento de mérito". 
16. Nenhuma hipótese desta natureza foi invocada ou comprovada pelo responsável, que se limitou a alegar falta de razoabilidade na guarda de documentação relativa à aplicação dos recursos no prazo decorrido. 
17. Contrariamente à crença do gestor, era seu dever manter a documentação em arquivo pelo prazo de dez anos, contados a partir da aprovação da prestação de contas, nos termos do art. 3º, § 3º, da Portaria Interministerial 127, de 29/5/2008, em sua redação original, que não foi modificada a partir das alterações promovidas pela Portaria Interministerial 342, de 5/11/2008 (grifo nosso) :
Art. 3º Os atos e os procedimentos relativos à formalização, execução, acompanhamento, prestação de contas e informações acerca de tomada de contas especial dos convênios, contratos de repasse e termos de parceria serão realizados no Sistema de Gestão de Convênios e Contratos de Repasse - SICONV, aberto à consulta pública, por meio do Portal dos Convênios. (alterado pela Port. n° 342, de 05/11/2008) 
§ 1º Os atos que, por sua natureza, não possam ser realizados no SICONV, serão nele registrados. 
§ 2º Para a celebração dos instrumentos regulados por esta Portaria, os órgãos, entidades e entes a que se refere o art. 1º devem estar cadastrados no SICONV. 
§ 3º O convenente ou contratado deverá manter os documentos relacionados ao convênio e contrato de repasse pelo prazo de dez anos, contado da data em que foi aprovada a prestação de contas. 
18. No termo de convênio, assinado pelo próprio Sr. José Waldoli Filgueira Valente (peça 6, p. 10) , consta, no preâmbulo, dentre diversas outras normas infralegais, a previsão de aplicação do referido normativo ao ajuste que se entabulava. 
19. Inexiste fundamentação jurídica, neste quadro, que sustente o desconhecimento do comando que estabelecia a necessidade de manter, à disposição dos órgãos de controle, a documentação referente à execução do convênio. Tampouco seria múnus destoante da praxe da aplicação descentralizada de recursos federais pelos municípios. É a regra nas transferências voluntárias e automáticas, previstas nos diversos normativos que tratam da matéria. O prazo de expurgo costuma, inclusive, exceder este período de dez anos, não sendo, como alega a defesa, algo que possa ser classificado como absurdo. 
20. Se nada encontrou nos arquivos municipais após a gestão antecessora (na qual deveriam ser apresentadas as contas) , por força do princípio da continuidade administrativa, seria seu dever ao menos adotar providências ao seu alcance, para contornar ou reverter os efeitos adversos decorrentes, tais como abertura de sindicâncias administrativas, comunicação ao Ministério Público Estadual, representação criminal ao Ministério Público Federal, registro da ocorrência perante às autoridades policiais, dentre outras. Sobre isso, nada mencionou. 
21. Quanto aos valores executados em seu período de gestão, o Sr. José Waldoli Filgueira Valente apresentou uma listagem de pagamentos identificados, no valor de R$ 18.800,00, na tabela constante do item 11.7 desta instrução. O restante dos valores fora, de fato, aplicado em fundos de investimento (peça 60, p. 6; 8; 10; 12; 13; 15; 16; 19; 21; 22) sendo ao cabo, quase que em sua integralidade, gastos em 30/9/2013 e 2/10/2013, em cinco lançamentos a débito da conta (transferências on line) , já na gestão do sucessor, Sr. Iracy de Freitas Nunes, listados no demonstrativo abaixo: 
	Data
	Valor (R$) 
	Beneficiário
	CNPJ
	Agência
	Conta Corrente

	30/9/2013
	5.680,00 
	C.Ribeiro 
	04.798.860/0001-73 
	2946-8 
	12322-6

	30/9/2013 
	17.200,00 
	CM Alimentos 
	13.201.340/0001-22 
	3702-8 
	33215-1

	2/10/2013 
	20.400,00 
	CM Alimentos 
	13.201.340/0001-22
	3702-8 
	33215-1

	2/10/2013 
	20.100,00
	CM Alimentos 
	13.201.340/0001-22
	2946-8
	12322-6

	2/10/2013 
	19.900,00
	CM Alimentos 
	13.201.340/0001-22
	3702-8
	33215-1

	Total
	83.280,00
		
22. Note-se que, diante de extratos bancários incompletos (peças 9; 43) que guiaram instruções pretéritas no âmbito da unidade técnica, as citações desvelaram imprecisões na distribuição dos valores das responsabilidades dos agentes arrolados. O Sr. José Waldoli Figueira Valente efetuou despesas da ordem de R$ 18.800,00, mas foi citado pelo valor de R$ 40.838,57, enquanto que o Sr. Iracy de Freitas Nunes autorizou a realização de despesas no total R$ 83.280,00, e foi citado pelo valor de R$ 60.400,00. 
23. A correção dessas distorções, no caso do Sr. Iracy de Freitas Nunes, exigiria, por força do princípio da congruência, o refazimento de sua citação. Considerando a relação custo-benefício destas providências de ajuste, diante do retardo da marcha processual e a relativa modicidade dos valores envolvidos, nossa sugestão será a dispensa deste procedimento. 
23.1 Assim, tal diferença não é expressiva o suficiente para que seja promovida nova citação do gestor, com custo processual que poderá superar o benefício esperado. Nesse sentido, cite-se o seguinte enunciado da Jurisprudência Selecionada do TCU, que confirma a desnecessidade de nova citação frente a casos como o destes autos: 
"Depois de citado o responsável, eventual elevação do valor do débito decorrente de nova apuração poderá ensejar a condenação pelo valor original, dispensando-se nova citação, desde que a diferença entre os dois montantes não seja significativa, em observância aos princípios da racionalização administrativa e da economia processual". (Acórdão 2806/2017-TCU-Primeira Câmara; Relator Ministro Vital do Rêgo) . 
24. Cabe assinalar que as informações disponíveis nos autos, agregadas ou não pelo responsável que apresentou defesa, não são, sob os aspectos formal e material, suficientes para atestar a regular execução dos recursos. 
25. No aspecto formal, há disposições conveniais que claramente não são atendidas pelas informações disponibilizadas ou acessíveis, conforme o termo de convênio  (peça 6, p. 7) :
CLAUSULA DÉCIMA QUINTA - A prestação de contas consiste na comprovação da execução da totalidade dos recursos recebidos, incluindo a contrapartida e os rendimentos de aplicação financeira, e deve ser apresentada ao FNDE no prazo máximo de 60 (sessenta) dias após o término da vigência do convênio, constituída de: 
I. ofício de encaminhamento ao Presidente do FNDE; 
II. cópia do Plano de trabalho; 
III. cópia do termo de Convênio, com a indicação da data de sua publicação; 
IV. Relatório de Cumprimento do Objeto do Convênio contendo, como parte integrante, no mínimo, os seguintes documentos: 
a) Demonstrativo da Execução Físico-financeira; 
b) Demonstrativo da Receita e da Despesa, evidenciando os recursos recebidos, os rendimentos auferidos em aplicações financeiras, a contrapartida pactuada, as despesas realizadas e o saldo existente ao final da execução do convênio, se for o caso; 
c) Relação dos Pagamentos Efetuados; 
d) Relação dos Bens Adquiridos; 
e) Declaração de realização dos objetivos a que se propunha o instrumento; 
f) Declaração por meio da qual o CONVENENTE se obriga a manter os documentos relacionados ao Convênio arquivados em sua sede e em boa ordem, pelo prazo de 10 (dez) anos, contados da data em que foi aprovada a prestação de contas. 
V. extratos da conta bancária específica e dos rendimentos da aplicação financeira, quando for o caso, evidenciando a movimentação dos recursos no período compreendido entre a data do depósito da primeira parcela até o fim da vigência do convênio; 
VI. comprovante de recolhimento do saldo de recursos, se houver;
VII. cópia da homologação e adjudicação das licitações realizadas ou apresentação dos atos que justifiquem sua dispensa ou inexigibilidade, com o respectivo embasamento legal. 
CLÁUSULA DÉCIMA SEXTA - Para fins de comprovação de gastos, não serão aceitas despesas efetuadas em data anterior ou posterior ao prazo de vigência, devendo os documentos comprobatórios ser originais, emitidos em nome do CONVENENTE e identificados com a origem dos recursos e o número deste Convênio. 
26. Permanecem ignoradas a execução física do objeto (qualidade e quantidade dos supostos bens ou serviços fornecidos mediante os pagamentos efetuados aos agentes privados) , o cumprimento da legislação específica referente às licitações e contratos e, especialmente, o nexo de causalidade entre os recursos repassados e as despesas efetuadas, este ordinariamente comprovado pela apresentação dos documentos fiscais associados ao convênio e assim identificados, com vistas a evitar possível uso em duplicidade de recursos públicos, com propósito fraudulento.
[destaques acrescidos] 
19. Em anuência à conclusão da SecexTCE, o Ministro Benjamin Zymler deixou assente no voto condutor do Acórdão 12135/2021-TCU-Primeira Câmara que (peça 66) :
31. Consoante apontado nos pareceres precedentes, o sr. José Waldoli Filgueira Valente geriu R$ 18.800,00, mas não apresentou os respectivos comprovantes de despesas ou qualquer outro elemento comprobatório que demonstrasse a regular aplicação dos recursos, não servindo para tanto a mera menção às notas fiscais que teriam embasado essas despesas. 
[...]
35. A jurisprudência do TCU é firme no tocante à responsabilidade pessoal daqueles que se comprometem pela regular aplicação de recursos federais. Nesse passo, todo aquele que utiliza ou gerencia recursos públicos, por obrigação constitucional e legal, submete-se ao dever de demonstrar o correto emprego dos valores federais, nos termos dos arts. 70, parágrafo único, e 37, caput, da Constituição Federal e do art. 93 do Decreto-Lei 200/1967. 
36. Em outras palavras, compete ao responsável demonstrar a correta utilização dos recursos públicos que lhe foram confiados, o que não ocorreu no presente caso ante a ausência de documentação que indique o destino dado a parte dos recursos. 
37. Dessa forma, em face da ausência de elementos capazes de demonstrar nos autos a boa e regular aplicação dos recursos em questão e de permitir a conclusão pela boa-fé, alinho-me ao encaminhamento sugerido pela unidade técnica e endossado pelo Parquet especializado, no sentido de julgar irregulares as presentes contas com a condenação dos responsáveis pelos respectivos valores impugnados. 
38. Por fim, tendo em vista a reprovabilidade da conduta dos responsáveis, que deixaram de comprovar a regular aplicação dos recursos públicos federais recebidos, infringindo dever legal e constitucional, bem como a magnitude do dano causado, deve ser aplicada, individualmente, a multa prevista no artigo 57 da Lei 8.443/1992. 
[destaques acrescidos]
Argumentos e análise de mérito
20. O cerne da questão é verificar se os argumentos apresentados pelo recorrente são suficientes para afastar o débito a ele atribuído.
21. Alegações: o recorrente afirma que:
21.1. Os documentos da prestação de contas final do convênio foram acostados ao recurso de reconsideração, incluindo relatórios de execução físico-financeiro; relatório de execução de receita e despesa; relações de pagamentos efetuados; relações de bens adquiridos, produzidos ou construídos; conciliação bancária; extratos bancários; notas fiscais; recibos de pagamentos; guias de recolhimento; nota de empenho; ordem de pagamento, dentre outros documentos comprobatórios da compatibilidade da execução físico-financeira ajuste e que também faziam as vezes da prestação de contas final, consolidando a documentação referente ao Convênio 700.965/2011 (peça 119, p. 11) .
21.2. Os documentos de despesas, muito embora tenham surgido em momento posterior, revestem-se de presunção de veracidade e legitimidade no tocante à execução do convênio (peça 119, p. 13) .
21.3. As notas de empenho, ordens de pagamentos, comprovantes de transferências bancárias, entre outros documentos de despesas realizadas com as prestadoras de serviços e fornecedoras, foram anexadas às peças 122-138. 
22. Análise: 
22.1. Os documentos acostados ao recurso de revisão são os seguintes:
a) Nota de empenho nº 2112011 de 21/12/2012 (peça 129) ; ordem de pagamento à empresa C. Ribeiro de 28/12/2012 (peças 136 e 138) ; e relação de lançamento extraorçamentário no valor de R$ 3.400,00 (peça 125) .
b) Nota de empenho nº 2112012 de 21/12/2012 (peça 128) ; ordem de pagamento à empresa C. Ribeiro de 31/12/2012 (peças 137) ; e relação de lançamento extraorçamentário no valor de R$ 1.400,00 (peça 122) .
c) Nota de empenho nº 2112004 de 21/12/2012 (peça 130) ; ordem de pagamento à empresa C M Alimentos de 28/12/2012 (peças 135) ; e relação de lançamento extraorçamentário no valor de R$ 2.200,00 (peça 123) .
d) Nota de empenho nº 2112008 de 21/12/2012 (peça 131) ; ordem de pagamento à empresa C M Alimentos de 28/12/2012 (peças 134) ; e relação de lançamento extraorçamentário no valor de R$ 3.300,00 (peça 124) .
e) Nota de empenho nº 2112009 de 21/12/2012 (peça 132) ; ordem de pagamento à empresa C M Alimentos de 31/12/2012 (peças 133) ; e relação de lançamento extraorçamentário no valor de R$ 8.500,00 (peça 126) .
f) Balancete do extrato da conta específica de dezembro de 2012 (peça 127) .
22.2. Ao contrário do que alega o recorrente, não há documentos acostados ao recurso de reconsideração (peça 85) .
22.3. Os documentos acostados nas alegações de defesa são os seguintes (peças 59 e 60) :
Comprovante da devolução do saldo de R$ 366,85 em 17/9/2020 (peça 60, p. 2-3 e 29) e extrato bancário da conta específica nº 25.495-9 (peça 60, p. 4-29) . 
24. As notas de empenho; ordens de pagamento; relação de lançamentos extraorçamentários, o balancete do extrato da conta específica de dezembro de 2012 (peças 122-138) , aliados ao extrato bancário da conta específica (peça 60, p. 4-29) , mas desacompanhados dos documentos relativos ao Pregão Presencial nº 13/2012, das notas fiscais eletrônicas nº  4632, 4631, 470, 462 e 468, dos recibos e dos comprovantes de transferências bancárias nominais, impedem o estabelecimento do nexo causal entre os recursos repassados por meio do Convênio n° 700965/2011 e as despesas previstas no plano de trabalho à peça 3, p. 5-8.
25. Além disso, a ausência desses documentos inviabiliza a comprovação da aquisição e recebimento do mobiliário e dos equipamentos destinados a equipar as escolas de educação infantil do Programa Proinfância, integralmente descritos no plano de trabalho à peça 3, p. 5-8.
26. Alegação: o recorrente sustenta sua boa-fé, porquanto havia protocolado a prestação de contas na fase interna da tomada de contas (concedente) e havia manifestado na fase interna da tomada de contas o intuito de demonstrar a execução correta do objeto dentro dos limites dos recursos que lhe foram liberados e a inexistência de dano ao erário (peça 119, p. 12-13) .
27. Análise: no âmbito do TCU, é considerado de boa-fé o responsável que, embora tenha concorrido para o dano ao erário ou outra irregularidade, seguiu as normas pertinentes, os preceitos e os princípios do direito. A análise da conduta, portanto, é feita sob o ponto de vista objetivo e no caso concreto, sem que seja necessária a comprovação de má-fé (dolo) , mas apenas da ausência de boa-fé objetiva, para a responsabilização do agente. No caso, não houve a efetiva demonstração de que o recorrente agiu de forma diligente e cautelosa, com relação ao dever constitucional de comprovar a boa e regular aplicação dos recursos públicos a ele confiados.
28. Desse modo, não há como acolher as razões apresentadas.
CONCLUSÃO
29. Não houve a caracterização da prescrição da pretensão punitiva e de ressarcimento, à luz da Resolução-TCU 344, de 11/10/2022.
30. Os argumentos de mérito são insuficientes para afastar o débito imputado ao recorrente. 
PROPOSTA DE ENCAMINHAMENTO
31. Ante o exposto, submete-se à consideração superior a análise do recurso de revisão interposto por José Waldoli Filgueira Valente contra o Acórdão 12135/2021-TCU-Primeira Câmara, propondo-se, com fundamento no artigo 35, da Lei 8.443/1992:
a) conhecê-lo para, no mérito, negar-lhe provimento;
b) dar ciência às partes e aos órgãos/entidades interessados.
3.	Divergindo do posicionamento da AudRecursos, o Ministério Público junto ao TCU - MPTCU, em Parecer da lavra do Procurador Sergio Ricardo Costa Caribé (peça 157) , assim se manifestou:
Trata-se de recurso de revisão interposto pelo Sr. José Waldoli Filgueira Valente contra o Acórdão 12135/2021-TCU-Primeira Câmara (peça 66) , alterado pelo Acórdão 4511/2022-TCU-Primeira Câmara, que julgou irregulares as contas do recorrente, condenando-o em débito e aplicando-lhe multa. 
A tomada de contas especial foi instaurada em razão da omissão no dever de prestar contas dos recursos federais transferidos à Prefeitura Municipal de Cametá/PA pelo Fundo Nacional Desenvolvimento da Educação (FNDE) , por meio do Convênio 700965/2011, para aquisição de mobiliário e equipamentos (peça 6) .
A Unidade Especializada em Recursos (AudRecursos) analisou os argumentos na peça 119 e propõe, em pareceres uniformes, negar provimento ao recurso.
Com as vênias de estilo, divirjo da proposta formulada pela unidade instrutiva, pelas razões adiante expostas.
O recorrente foi citado pelo débito no valor de R$ 40.838,57, reduzido para R$ 18.800,00 após análise das alegações de defesa, resultando em condenação dividida nas seguintes parcelas (peça 66) :
	Data
	Valor (R$) 
	Natureza

	28/12/2012
	3.400,00
	Débito

	28/12/2012
	3.300,00
	Débito

	28/12/2012
	2.200,00
	Débito

	31/12/2012
	1.400,00
	Débito

	31/12/2012
	8.500,00
	Débito

	17/9/2020
	366,85
	Crédito

Em sede de recurso de revisão, o Sr. José Waldoli Filgueira Valente indicou os beneficiários abaixo como destinatários dos pagamentos efetuados durante sua gestão, juntando, para fins de comprovação das despesas, os elementos nas peças 122 a 138:
1. DATA: 28/12/2012; Valor: R$ 3.400,00; Beneficiário: C. Ribeiro; Agência: 2946-8; Conta: 12322-6 
2. DATA: 28/12/2012; Valor: R$ 3.300,00; Beneficiário: CM Alimentos; Agência: 3702-8; Conta: 33215-1 
3. DATA: 28/12/2012; Valor: R$ 2.200,00; Beneficiário: CM Alimentos; Agência: 3702-8; Conta: 33215-1 
4. DATA: 31/12/2012; Valor: R$ 1.400,00; Beneficiário: C. Ribeiro; Agência: 2946-8; Conta: 12322-6 
5. DATA: 31/12/2012; Valor: R$ 8.500,00; Beneficiário: CM Alimentos; Agência: 3702-8; Conta: 33215-1
A documentação comprobatória se refere a relações de lançamentos extraordinários, notas de empenho e ordens de pagamento, cujas informações permitem confirmar como credoras as empresas acima mencionadas. Tendo em vista que os extratos disponíveis nos autos não continham dados dos beneficiários dos pagamentos, minha assessoria buscou informações adicionais nas bases disponíveis neste Tribunal, obtendo o documento juntado na peça 156.
O referido extrato permite confirmar a realização dos pagamentos às empresas CM Alimentos e Descartáveis Ltda. e C. Ribeiro Distribuidora Ltda., nos montantes objeto de condenação por meio da decisão recorrida. Nesse sentido, considerando a existência de elementos que permitem estabelecer nexo de causalidade com os recursos geridos pelo recorrente, a ausência das notas fiscais pode ser relevada, conforme enunciado da jurisprudência deste Tribunal abaixo reproduzido, relativo ao Acórdão 5.266/2018 e ao Acórdão 8810/2021-TCU-Primeira Câmara:
A ausência das notas fiscais comprobatórias do pagamento das despesas constantes na prestação de contas pode ser relevada, excepcionalmente, diante da comprovação do emprego dos recursos no objeto conveniado, com fundamento no princípio da verdade material. 
Os elementos apresentados pelo recorrente, aliados às informações contidas no extrato obtido no DGI Consultas, configuram indícios da aplicação dos recursos na finalidade a que se destinavam e poderiam desconstituir a lacuna apontada no trecho do voto do relator a quo, abaixo reproduzido:
36. Em outras palavras, compete ao responsável demonstrar a correta utilização dos recursos públicos que lhe foram confiados, o que não ocorreu no presente caso ante a ausência de documentação que indique o destino dado a parte dos recursos. (grifamos) 
Considerando que a documentação contábil relativa aos pagamentos indica os mesmos beneficiários dos pagamentos lançados no extrato, afigura-se razoável admitir que os recursos foram empregados na aquisição de materiais e equipamentos, conforme notas de empenho e ordens de pagamento juntadas aos autos (peças 128 a 138) .
Diante do exposto, renovando as vênias por dissentir da AudRecursos, este membro do Ministério Público de Contas propõe dar provimento ao recurso de revisão interposto pelo Sr. José Waldoli Filgueira Valente, tornando-se insubsistente o item 9.1 do Acórdão 12135/2021-TCU-Primeira Câmara, com a redação dada pelo Acórdão 4511/2022-TCU-Primeira Câmara.
	É o Relatório.

Kleyna Luize Almeida Contente Farias (26940/OAB-PA), representando José Waldoli Filgueira Valente.

Procurador Sergio Ricardo Costa Caribé.

TOMADA DE CONTAS ESPECIAL. FNDE. PLANO DE DESENVOLVIMENTO DA EDUCAÇÃO - PDE. PROINFANCIA. CONVÊNIO. NÃO DEMONSTRAÇÃO DA REGULAR APLICAÇÃO DOS RECURSOS REPASSADOS. CONTAS IRREGULARES. DÉBITO. MULTA. RECURSO DE RECONSIDERAÇÃO NÃO PROVIDO. RECURSO DE REVISÃO. CONHECIMENTO. INOCORRÊNCIA DA PRESCRIÇÃO. ELEMENTOS APTOS A MODIFICAR A DECISÃO RECORRIDA. PROVIMENTO. AFASTAMENTO DO DÉBITO E DA MULTA. JULGAMENTO PELA REGULARIDADE COM RESSALVAS DAS CONTAS DO RECORRENTE. COMUNICAÇÕES.

TOMADA DE CONTAS ESPECIAL (TCE)

Unidade de Auditoria Especializada em Recursos (AudRecursos).

Em exame recurso de revisão interposto por José Waldoli Filgueira Valente em face do Acórdão 12135/2021-TCU-Primeira Câmara (Rel. Min. Subst. Augusto Sherman Cavalcanti, em substituição ao Min. Benjamin Zymler) , proferido em apreciação de tomada de contas especial instaurada pelo Fundo Nacional de Desenvolvimento da Educação - FNDE em razão da não comprovação da regular aplicação de recursos federais repassados mediante o Convênio 700.965/2011, celebrado com o Município de Cametá/PA.
2.	O convênio em questão envolveu a transferência de recursos federais ao referido município no montante de R$ 101.238,57, tendo por objeto a aquisição de mobiliário e equipamentos padronizados para equipar as escolas de educação infantil do Programa Nacional de Reestruturação e Aparelhagem da Rede Escolar Pública de Educação Infantil (Proinfância) , com vigência no período entre 23/12/2011 e 17/10/2013.
3.	Por meio do Acórdão 12135/2021-TCU-Primeira Câmara, alterado em sede de recurso de reconsideração (negativa de provimento ao recurso; correção de erro material) pelo Acórdão 4511/2022-TCU-Primeira Câmara (Rel. Min. Jorge Oliveira) , o Tribunal decidiu, no essencial, julgar irregulares as contas dos responsáveis, Sr. José Waldoli Filgueira (ex-prefeito, gestões 2009-2012 e 2017-2020) ,  Valente e Sr. Iracy de Freitas Nunes (ex-prefeito, gestão 2013-2016) , condenando-os ao pagamento das quantias discriminadas (Sr. José Waldoli, R$ 18.800,00; Sr. Iracy de Freitas, R$ 60.400,00) e aplicando-lhes multa individual, art. 57 da Lei 8.443/1992 (Sr. José Waldoli, R$ 3.000,00; Sr. Iracy de Freitas, R$ 47.000,00) .
4.	Nesta etapa, aprecia-se recurso de revisão contra o acórdão condenatório, interposto pelo responsável José Waldoli Filgueira Valente, por meio do qual se argumentou, em síntese, que "o objeto do convênio foi devidamente executado; que não houve dano ao erário; e que há nexo causal para justificar o pagamento efetuado pelo gestor no que tange às despesas do convênio em epígrafe" (peças 119 a 138) . 
5.	Para fundamentar a interposição do recurso de revisão, conforme art. 288, inciso III, do Regimento Interno do TCU, o recorrente afirma ter juntado nesta oportunidade "documentação referente as despesas julgadas com falhas ou irregularidades do convênio (notas de empenho, relações de pagamentos, extratos bancários, etc.) , [sendo] documentos  (...) originais, (...) devidamente identificados com o número do convênio, (...) [contendo] a especificação detalhada dos materiais adquiridos (...) ".
6.	Em análise do feito, a Unidade de Auditoria Especializada em Recursos - AudRecursos (peças 154 e 155) esclareceu que não houve o transcurso do prazo quinquenal de prescrição, e não houve a paralisação processual por mais de três anos, conforme arts. 2º e 8º da Resolução-TCU 344/2022, respectivamente, restando demonstrada a inocorrência da prescrição. Quanto à matéria de fato, considerou que os argumentos de mérito são insuficientes para afastar o débito imputado ao recorrente. Desse modo, propôs a negativa de provimento do recurso.
7.	Divergindo da AudRecursos quanto ao mérito, o Ministério Público junto ao TCU - MPTCU, em Parecer da lavra do Procurador Sérgio Ricardo Costa Caribé (peça 157) , manifestou-se pelo provimento do recurso de revisão interposto pelo recorrente. 
8.	Feito esse breve relato, passo a me manifestar.
9.	Em ratificação ao juízo preliminar de admissibilidade (peça 144) , cabe conhecer o presente recurso de revisão, visto que presentes os pressupostos recursais aplicáveis à espécie, nos termos dos art. 32, inciso III, e 35, inciso III, da Lei 8.443/1992, c/c o art. 288, inciso III, do Regimento Interno do TCU.
10.	Anuo à conclusão da AudRecursos, no sentido da inocorrência da prescrição no caso em tela, em consonância com a Resolução-TCU 344/2022. Conforme esclarecido pela unidade, o marco inicial da prescrição ordinária se deu em 17/12/2013, data subsequente em que as contas deveriam ter sido prestadas, tendo diversas causas interruptivas sido detalhadas (peça 154) :
14. (...) :
a) emissão do Ofício nº 1440E/2015 em 26/1/2015 (peça 11) ;
b) recebimento do Ofício nº 1440E/2015 em 30/3/2017 pelo responsável (peça 12) ;
c) emissão da Informação n° 2910 /2018 em 27/04/2018 (peça 10) ;
d) emissão do Relatório de TCE nº 734/2018 em 09/01/2019 (peça 20) ;
e) emissão do Parecer nº 668/2019 em 22/02/2019 (peça 18) ;
f) emissão do Relatório de Auditoria n° 748/2019 em 05/07/2019 (peça 21) ;
g) emissão de instruções da SecexTCE em 29/8/2019, 23/6/2020 e 30/3/2021 (peças 27, 44 e 62) ;
h) emissão do Acórdão 12135/2021-TCU-Primeira Câmara em 31/8/2021 (peça 66) ;
11.	Resta demonstrado que não houve o transcurso do prazo quinquenal de prescrição ordinária e nem tampouco a paralisação processual por mais de três anos (prescrição intercorrente) . 
12.	Quanto aos argumentos de mérito, rememoro que inicialmente, o Sr. José Waldoli foi citado pelo valor integral repassado (R$ 101.238,57) , tendo o prefeito sucessor, Sr. Iracy de Freitas sido notificado apenas em audiência, pela não apresentação da prestação de contas, cujo prazo expirou em sua gestão. A partir das alegações de defesa apresentadas, foi constatado equívoco na distribuição das responsabilidades, o que motivou o refazimento das notificações, com a citação do Sr. José Waldoli (débito de R$ 40.838,57) e do Sr. Iracy de Freitas (débito de R$ 60.400,00) .
13.	Em apreciação de mérito da tce, mediante o Acórdão 12135/2021-TCU-Primeira Câmara, o Tribunal, decidiu acolher parcialmente as novas alegações de defesa apresentadas pelo Sr. José Waldoli, reconhecendo que o referido responsável geriu somente R$ 18.800,00 dos recursos repassados, restando um saldo de R$ 86.334,94 na conta específica do ajuste ao final do seu mandato. Destaco do Voto condutor da decisão recorrida o seguinte trecho (destaques inseridos) :
31. (...) o sr. José Waldoli Filgueira Valente geriu R$ 18.800,00, mas não apresentou os respectivos comprovantes de despesas ou qualquer outro elemento comprobatório que demonstrasse a regular aplicação dos recursos, não servindo para tanto a mera menção às notas fiscais que teriam embasado essas despesas.
32.	Quanto ao sr. Iracy de Freitas Nunes, nada foi apresentado para demonstrar a regular aplicação dos recursos por ele geridos, recaindo ainda sobre esse gestor a omissão no dever de prestar contas.
33.	Embora tenha gerido a quantia de R$ 83.280,00, esse gestor foi citado somente pela quantia de R$ 60.400,00 (peça 53) , de acordo com os documentos constantes dos autos à época da realização da citação (peça 44, p. 3, item 8) . 
34.	Essa constatação exigiria a realização de nova citação. Entretanto, acolho as ponderações da unidade técnica e do Ministério Público junto ao TCU no sentido de que o período de tempo já transcorrido, a relativa modicidade dos valores envolvidos e os custos processuais envolvidos, que poderão superar o benefício esperado, apontam a impertinência de nova citação.
 (...) 36. Em outras palavras, compete ao responsável [José Waldoli] demonstrar a correta utilização dos recursos públicos que lhe foram confiados, o que não ocorreu no presente caso ante a ausência de documentação que indique o destino dado a parte dos recursos. (...) 
14.	Em nova apreciação, mediante o Acórdão 4511/2022-TCU-Primeira Câmara, o Tribunal decidiu negar provimento ao recurso de reconsideração interposto pelo Sr. José Waldoli, conforme razões expostas no Voto condutor do Relator do recurso, Min. Jorge Oliveira (destaques inseridos) :
15.	Por fim, os elementos presentes nos autos não possibilitam o estabelecimento de nexo causal entre recursos do ajuste e o objeto executado. 
16.	Por ocasião [de] sua resposta à citação, José Waldoli Filgueira Valente apresentou os extratos bancários do período e uma listagem de pagamentos, no valor de R$ 18.800,00, conforme a tabela abaixo:
	Data
	Valor (R$) 
	Beneficiário
	Agência
	Conta Corrente

	28/12/2012
	3.400,00
	C. Ribeiro
	2946-8
	12322-6

	28/12/2012
	3.300,00
	CM Alimentos
	3702-8
	33215-1

	28/12/2012
	2.200,00
	CM Alimentos
	3702-8
	33215-1

	31/12/2012
	1.400,00
	C. Ribeiro
	2946-8
	12322-6

	31/12/2012
	8.500,00
	CM Alimentos
	3702-8
	33215-1

	Total
	18.800,00
	
17.	Contudo, não foi fornecido nenhum documento sobre os procedimentos de contratação e liquidação dessas despesas (licitação, nota fiscal, recibo, etc.) . Assim, permanecem ignoradas a natureza, qualidade e quantidade dos supostos bens ou serviços fornecidos mediante os pagamentos efetuados aos agentes privados, sendo impossível sequer atestar sua aderência ao objeto pactuado.
15.	Nesta etapa, o Sr. José Waldoli apresentou um conjunto de novos documentos para cada um dos cinco pagamentos realizados com recursos do convênio em sua gestão: nota de empenho (peças 128 a 132) , ordem de pagamento (peças 133 a 138) e relação de lançamento extraordinário (peças 122 a 127) . Os documentos fazem referência expressa ao Convênio 700.965/2011 e ao Pregão Presencial 13/2012, que teria sido promovido para viabilizar a execução do ajuste, além de citar as notas fiscais eletrônicas 4632, 4631, 470, 462 e 468, relativa a cada pagamento.
16.	A AudRecursos (peça 154) considerou que os novos elementos trazidos não vieram acompanhados dos documentos relativos ao certame, das notas fiscais mencionadas, dos recibos e dos comprovantes de transferências bancárias nominais, inviabilizando o estabelecimento do nexo causal entre os recursos repassados e as despesas previstas no plano de trabalho. Defendeu, assim, a negativa de provimento ao recurso.
17.	O MPTCU (peça 157) , divergindo da unidade instrutora, ponderou que extrato bancário, obtido junto às bases disponíveis no TCU (peça 156, juntada pelo Parquet) , confirma que os pagamentos em questão tiveram como beneficiários as empresas CM Alimentos e Descartáveis Ltda.  e C. Ribeiro Distribuidora Ltda., nos montantes objeto de condenação por meio da decisão recorrida. 
18.	 Dessa forma, considerou o Parquet que os elementos apresentados pelo recorrente, aliados às informações contidas no extrato obtido nos sistemas de informação do TCU (peça 156) configuram indícios da aplicação dos recursos na finalidade a que se destinavam e poderiam desconstituir a lacuna que motivou a condenação, podendo ser relevada, excepcionalmente, a ausência das notas fiscais comprobatórias, conforme jurisprudência do Tribunal (Acórdãos 5.266/2018 e 8.810/2021, ambos da 1ª Câmara) .
19.	Alinho-me ao posicionamento do MPTCU, por seus fundamentos, no sentido do provimento do recurso, com algumas ponderações adicionais.
20.	A despeito de não terem sido juntadas as notas fiscais correspondentes, as notas de empenho emitidas discriminaram os itens e quantidades dos produtos a serem fornecidos, que guardam consonância com o plano de trabalho aprovado (peça 4) , a exemplo de: i) esterilizador de mamadeira, microondas (peça 128) ; ii) ferro elétrico, máquina secadora, máquina de lavar roupa (peça 129) ; iii) quadro branco, quadro mural de feltro, quadro de aviso em cortiça (peça 130) ; iv) botijão glp, fogão 4 bocas, fogão industrial 6 bocas (peça 131) ; e v) lixeira 50L, conjunto lixeira coleta seletiva, carro coletor de lixo (peça 132) .
21.	Na apreciação de mérito da tce, o Tribunal decidiu dispensar a realização de nova citação do prefeito sucessor Iracy de Freitas Nunes, por equívoco na citação referente a débito adicional de R$ 22.880,00, tendo em vista "a relativa modicidade dos valores envolvidos e os custos processuais envolvidos, que poderão superar o benefício esperado". No caso do recurso de revisão em exame, as despesas impugnadas geridas pelo Sr. José Waldoli somam R$ 18.800,00, valor inferior àquele cuja persecução foi dispensada em momento anterior nestes autos.
22.	Desse modo, anuo ao posicionamento do MPTCU, pelo provimento do recurso, de modo a tornar insubsistente o item 9.1 do acórdão recorrido e a afastar a multa aplicada ao Sr. José Waldoli Filgueira Valente mediante o item 9.4 do acórdão recorrido. Por conseguinte, devem as contas do recorrente serem julgadas regulares com ressalva, dando-lhe quitação, nos termos do art. 1º, inciso I, no art. 16, inciso II, e art. 23, inciso II, todos da Lei 8.443/1992. 
23.	Do exposto, VOTO por que o Tribunal adote o acórdão que ora submeto à apreciação deste Colegiado.
TCU, Sala das Sessões, em 19 de abril de 2023.
ANTONIO ANASTASIA 
Relator